【裁判字號】    90,台上,1434
【裁判日期】    900309
【裁判案由】    違反貪污治罪條例
【裁判全文】
最高法院刑事判決                                九十年度台上字第一四三四號
    上  訴  人  甲○○
    選任辯護人  阮慶文律師
右上訴人因違反貪污治罪條例案件，不服臺灣高等法院花蓮分院，中華民國八十九年
十一月三十日第二審更審判決（八十八年度上更(二)字第八四號，起訴案號：臺灣花蓮
地方法院檢察署八十四年度偵字第一九四○號、第二三○一號、第二三一五號、第二
三七三號），提起上訴，本院判決如左：
    主  文
原判決撤銷，發回台灣高等法院花蓮分院。
    理  由
本件原判決認定上訴人甲○○係花蓮縣政府建設局土木課技士，為依據法令從事公務
之人員。緣賴進坤因不具原住民身分，無法取得原住民山地保留地之所有權，適陳漢
模有意出售其所有坐落花蓮縣秀林鄉○○段第三一八地號之原住民山地保留地，賴進
坤乃徵得具有原住民身分之許衍彪同意，將其購入之前開原住民山地保留地登記於許
衍彪名下（賴進坤部分，已經更一審判決論處共同明知為不實之事項，使公務員登載
於職務上所掌之公文書，足以生損害於公眾罪刑確定）。至民國八十二年底，其復徵
得鄭禎祥同意，在前開土地及鄭禎祥所有之同鄉○○段六七五號土地上，搭建鋼架鐵
皮屋違章建築一棟，供其經營夢中海自助式ＫＴＶ釣蝦休閒廣場（下稱夢中海ＫＴＶ
）使用，嗣其違規經營該ＫＴＶ後，臺灣省交通處東部鐵路改善工程局（下稱東改局
）為拓建北鐵路雙軌工程，開始徵收沿線土地，委請花蓮縣政府負責有關作業，並
依該縣政府所訂查估標準補償地上物，而由上訴人負責查估補償業務。上訴人明知夢
中海ＫＴＶ係賴進坤所有於都市計劃發布實施後建造之違章建築，於八十三年三月中
旬即遭民眾檢舉，經秀林鄉公所於八十三年四月六日以違建查報單函請花蓮縣政府建
設局建築管理課處理。而依花蓮縣政府訂頒該縣興建公共設施拆遷建築物補償辦法第
二條規定，須合於該條列舉六款標準之建物，始得予以查估補償。夢中海ＫＴＶ未依
法申請許可建築，亦未領有使用執照，自不得補償。詎上訴人於八十三年四月六日前
往現場查估後，明知夢中海ＫＴＶ不符上開補償辦法規定，竟基於登載不實及圖使賴
進坤得不法利益之故意，製作未填載調查日期而屬其職務上所掌管之花蓮縣拆除「合
法」房屋查估補償明細表（下稱查估表），並在其上填載查估房屋價格應發放新台幣
（下同）二千零五萬零二十元之補償費之不實記載，再送交不知情之縣府土木課長劉
旭雄及建設局長林泰煌審核，足以生損害於東改局，惟為同縣政府地政課承辦人員發
覺該次查估於法有違，致賴進坤未能領得該補償費等情。因而撤銷第一審就上訴人部
分諭知無罪之判決，改判論處上訴人依據法令從事公務之人員，對於主管之事務間接
圖利罪刑（處有期徒刑五年，禠奪公權三年），固非無見。
惟查：（一）有罪之判決書，對被告有利之證據不採納者，應說明其理由，為刑事訴
訟法第三百十條第二款所明定。故有罪判決書對於被告有利之證據，如不加採納，必
須說明其不予採納之理由，否則即難謂無判決不備理由之違誤。證人即花蓮縣政府建
設局技正兼代土木課課長楊耀麟、更一審共同被告林泰煌（即花蓮縣政府建設局長）
、證人即花蓮縣政府地政課課員施志宏、林恩洲分別供稱：「（問：之前地用股是否
有發文，夢中海ＫＴＶ不符合拆遷規定﹖）查估歸查估，違章建築也要查估」（楊耀
麟部分，見偵二三○一號卷第二七頁）、「建設局非徵收及補償的單位，只是查估作
業由地政科（似為課之誤）會地政事務所，依地椿來分割確定範圍，做出圖面會同農
業局及建設局來查估現場價額，然後做出查估補償明細表，經土木課長、技正、建設
局局長核章，送地政科發放，建物是否合法、權利屬誰、該不該發放補償金，非建設
局職掌，建物使用合不合法、屬於誰與我們的業務無關」、「當時查估是依現況來查
估，並沒有分違法或合法的問題」（林泰煌部分，見第一審卷第四六頁背面、第二九
七頁）、「第一次沒有建物的查估清冊，依據地籍資料來查估，到現場才知道那些建
物及農作物需要查估，查估好之後再來認定補償事項」（施志宏部分，見第一審卷第
二七九頁背面）、「東改局送過來只有地籍資料，地上物必須至現場才曉得，第一次
做法，是去現場全部查估回來，再來依查估補償辦法來認定何項要補償」、『由函裡
（指東改局委託花蓮縣政府辦理查估補償函）無法看出地上物，所以第一次查估必須
全部至現場查估才曉得」（林恩洲部分，見同上卷第二八○頁、第二九一頁），核與
花蓮縣政府八十六年五月二十八日八十六府地用字第○五九五一五號函記載：「按本
府現行徵收作業情形查估建物程序，係由需地機關派員會同本府建設局查估單位人員
及地政人員共同實地就用地範圍內，需拆遷建物現況全部予查估，當時尚未就該建物
是否符合第二條規定（指該縣政府興建公共設施拆遷建物補償辦法第二條）予以認定
，查估完畢後，由本府建設局查估人員核算金額，將建物查估調查表移送本府地政科
依表繕造清冊，函送需地機關審核無誤依清冊撥款」相符（見第一審卷第二四五頁）
，如若前開證人及更一審共同被告之供述與花蓮縣政府覆函之記載，均屬不虛，則上
訴人辯稱：赴現場查估時，不論是否為合法建物，均應依法查估，填製查估表，伊就
賴進坤所有之違章建築進行查估，並將查估結果載入查估表，並未違反花蓮縣政府之
規定云云，是否仍非不可憑信﹖原判決就前開有利於上訴人之證據，不予採納，竟未
敘明理由，自嫌理由不備。（二）有罪之判決書，應記載認定犯罪事實所憑之證據及
其認定之理由，刑事訴訟法第三百十條第一款定有明文，而認定事實所憑之證據，須
確實存在，倘判決書內所記載之證據，與卷內筆錄或證物之內容不相適合，則其判決
之根據，實際上並不存在，自屬採證違法。原判決依憑上訴人在法務部調查局花蓮縣
調查站（下稱花蓮縣調查站）供認：違章建築不能查估補償，而上訴人亦曾向劉旭雄
提及該建物係違章建築，不能予以補償（見偵一九四○號卷七頁背面）等證據資料為
不利於上訴人之認定（見原判決第四頁第十一行至第十五行），惟查上訴人在花蓮縣
調查站訊問時固供稱：「（問：違法建築是否能依花蓮縣興建公共設施拆遷建築補償
辦法予以查估補償﹖）不可以」，但同時又供稱：「事後我才知道該建物因未有建照
、使照為違法建築」（見偵一九四○號卷第七頁），且在該次調查站偵訊中，從未供
認曾向劉旭雄提及該建物係違章建築之事，原判決認上訴人對劉旭雄供證上訴人曾向
其提及該建物為違章建築之事實，已經供認不諱，顯與上引筆錄之記載，不相適合。
又證人即花蓮縣政府地政課技士黃一釗證稱：「查估與補償是二回事，查估時要製作
查估明細表，第一次查估，只能作現場查估，至於補償係事後之事」（見第一審卷第
二八一頁背面），如若無誤，則上訴人供認對違章建築物不可以查估補償云云，是否
僅意指對該建物不得依花蓮縣政府訂頒之興建公共設施拆遷建築物補償辦法予以補償
﹖抑或指連補償前之查估程序亦不得進行﹖可否據上訴人此部分供述，逕為不利於上
訴人之認定，有待釐清。（三）科刑之判決書，須將認定之犯罪事實詳記於事實欄，
然後於理由逐一說明其認定所憑之證據，以使事實與理由兩相一致，方為合法。倘事
實欄已有敘及，而理由內未加說明，是為理由不備；若理由內已加說明，而事實欄無
此記載，則其理由即失其依據。原判決事實認定：「東改局為拓建北迴鐵路雙軌工程
，開始徵收沿線相關土地，並委請花蓮縣政府負責有關作業，及依該府所訂查估標準
補償地上物，而由上訴人負責查估補償業務……」（原判決第二頁第七至九行）。似
意指上訴人除負責查估外，尚承辦補償業務。此與原判決理由說明審核發放補償費，
係地政課之權責（原判決第五頁第六行），顯相齟齬，本院前次發回意旨，即已指摘
及此，原判決仍未查明，致原有之違法瑕疵依然存在。又原判決事實欄雖認定：「夢
中海ＫＴＶ係賴進坤所有於都市計劃發布實施後建造之違章建築」，惟於理由內郤未
說明該都市計劃究係何時發布實施及為此認定所憑之證據。又花蓮縣政府八十六年五
月二十八日八十六府地用字第○五九五一五號函已載明：「按本府現行徵收作業情形
查估建物程序，係由需地機關派員會同本府建設局查估單位人員及地政人員共同實地
就用地範圍內，需拆遷建物現況全部予查估，當時尚未就該建物是否符合第二條規定
（指該縣政府興建公共設施拆遷建物補償辦法第二條）予以認定，查估完畢後，由本
府建設局查估人員核算金額，將建物查估調查表移送本府地政科依表繕造清冊，函送
需地機關審核無誤依清冊撥款」（見第一審卷第二四五頁），則上訴人辦理本件建物
補償查估之程序，與上開函示流程有何抵觸﹖原判決認上訴人前往查估時，需通知所
有權人在現場會同查估，本件無人提出使用執照以供核對查估，上訴人仍予查估難謂
合乎「規定」（見原判決第七頁第一、二行），其所謂之規定究係主管機關頒訂之何
項行政法規或命令﹖依據何在﹖原判決俱未調查、說明，顯不足為適用法律之依據。
以上，或係上訴意旨所指摘，或為本院得依職權調查之事項，應認原判決仍有撤銷發
回之原因。又原判決不另諭知上訴人無罪部分，基於審判不可分原則，應予一併發回
。
據上論結，應依刑事訴訟法第三百九十七條、第四百零一條，判決如主文。
中      華      民      國     九十     年      三      月      九      日
                              最高法院刑事第一庭
                                  審判長法官  施  文  仁
                                        法官  張  淳  淙
                                        法官  林  永  茂
                                        法官  蕭  仰  歸
                                        法官  洪  佳  濱
      右正本證明與原本無異
                                              書  記  官
中      華      民      國     九十     年      三      月     十四     日


司法院資訊處製作；財團法人民間司法改革基金會備份。
